臺灣基隆地方法院刑事判決　　　　　　　 96年度易字第523號
公　訴　人　臺灣基隆地方法院檢察署檢察官
被　　　告　乙○○
上列被告因重利案件，經檢察官提起公訴（96年度偵字第1833號
），被告就被訴事實為有罪之陳述，本院裁定改依簡式審判程序
審理後判決如下：
    主  文
乙○○所犯如附表二「罪名欄」所示之重利罪，各處如附表二「
科刑欄」所示之刑，如易科罰金，均以新臺幣壹仟元折算壹日，
並均減刑如附表二「科刑欄」所示，如易科罰金，均以新臺幣壹
仟元折算壹日，扣案之「日日會週轉、0000000000李先生」名片
壹張、「黎明融資阿民（小民）0000000000」名片拾貳張及空白
商業本票壹本，均沒收。應執行有期徒刑陸月，如易科罰金，以
新臺幣壹仟元折算壹日。扣案之「日日會週轉、0000000000李先
生」名片壹張、「黎明融資阿民（小民）0000000000」名片拾貳
張及空白商業本票壹本，均沒收。
    事  實
一、乙○○於民國95年12月間某日起，印製「日日會週轉、0000
    000000李先生」及「黎明融資阿民（小民）0000000000」等
    名片發放，並以0000000000號行動電話為聯絡電話，以此方
    式向不特定人表示可貸予現款，適有丙○○、丁○○因經濟
    困窘，須款孔急，乃撥打上開電話與乙○○聯絡借款，乙○○乃基於趁他人急迫貸以金錢而取得與原本顯不相當之重利
    之故意，自96年1 月3 日起，於附表所示之時間，在丙○○
    位於基隆市○○街112 號之雞排店，以附表所示之利息計算
    方式，貸予丙○○附表所示款項，而取得與原本顯不相當之
    重利（丁○○係推由丙○○向乙○○借款，丙○○再將借得
    之款項交予丁○○，故附表借款人均係丙○○）。嗣丙○○
    因不堪高額利息負擔，乃於96年3 月9 日報警處理，經警當
    場在基隆市○○街112 號丙○○經營之炸雞排店內，逮捕前
    往收取利息之乙○○，並扣得乙○○持有之丙○○所簽發供
    為借款擔保之本票1 張（面額40萬元、付款人丙○○）、乙○○所有預備供重利行為用之「日日會週轉、0000000000李
    先生」名片1 張、「黎明融資阿民（小民）0000000000」名
    片12張及空白商業本票1 本。
二、案經基隆市警察局第三分局報告臺灣基隆地方法院檢察署檢
    察官偵查後起訴。
    理  由
壹、程序事項：
一、按簡式審判程序、簡易程序及第376 條第1 款、第2 款所列
    之罪之案件外，第一審應行合議審判，刑事訴訟法第284 條
    之1 定有明文，本件被告乙○○所犯之罪，核屬同法第376
    第2 款之罪，是依上開規定，本件即非屬合議審判案件，合
    先敘明。
二、又被告所犯者非為死刑、無期徒刑、最輕本刑為3 年以上有
    期徒刑之罪或高等法院管轄第一審案件，其於準備程序進行
    中，先就被訴事實為有罪之陳述，經告知其簡式審判程序之
    旨，並聽取公訴人及被告之意見後，本院乃依刑事訴訟法第
    第273 條之1 第1 項之規定，裁定改以簡式審判程序進行本
    案之審理，是本案之證據調查，依刑事訴訟法第273 條之2
    之規定，即不受同法第159 條第1 項、第161 條之2 、第16
    1 條之3 、第163 條之1 及第164 條至第170 條規定之限制
    。
貳、實體事項：
一、上開事實，業據被告乙○○於本院審理時坦承在卷，核與證
    人即被害人丙○○指證之情節大致相符，並據證人丁○○證
    述在卷，且有被告書立之收款明細表影本2 張、被告所使用
    之0000000000號行動電話雙向通聯紀錄、及被告開立之中國
    信託商業銀行瑞光分行帳戶（帳號：000000000000號）資料
    及帳戶交易明細表各1 份附卷可稽，並有本票1 張（面額40
    萬元、付款人丙○○）、「日日會週轉、0000000000李先生
    」名片1 張、「黎明融資阿民（小民）0000000000」名片12
    張及空白商業本票1 本扣案可佐，被告之自白核與事實相符
    ，可以採信。綜上證據，本案事證明確，被告之犯行洵堪認
    定，應依法論科。
二、論罪科刑：
  (一)核被告如附核表一所示之行為，均係犯刑法第344 條之重利
    罪。被告如附表一所示各次之重利行為，犯意各別，行為不
    同，應予分論併罰。
  (二)本院審酌本案雖肇因於證人即被害人丙○○有借款之需求，
    然慮及被告時值壯年，不圖以正當方式獲取財物，妄想以高
    利貸之方式謀取暴利，且因此造成丙○○更重之經濟負擔，
    所生危害非輕，足見被告價值觀念之偏差及所為之不可取，
    並衡酌被告於本院審理時已坦承犯行，表示悔悟等一切情狀
    ，分別量處如主文所示之刑，併均諭知易科罰金之折算標準
    。末查，被告行為後，立法院業於96年6 月15日三讀通過中
    華民國96年罪犯減刑條例，並經總統公布自96年7 月16日起
    施行，被告所犯如附表一所示重利行為之犯罪時間均在96年
    4 月24日之前，且所犯之罪名復非該條例所定不應減刑之罪
    ，爰均依該條例第2 條第1 項第3 款規定減輕其刑度二分之
    一，併均諭知易科罰金之折算標準，同時定其應執行之刑及
    諭知易科罰金之折算標準。
  (三)扣案之「日日會週轉、0000000000李先生」名片1 張、「黎
    明融資阿民（小民）0000000000」名片12張及空白商業本票
    1 本，係被告所有預備供重利行為之用，業據被告供承在卷
    ，爰均依刑法第38條第1 項第2 款宣告沒收之。另扣案之本
    之本票1 張（面額40萬元、付款人丙○○），係證人丙○○
    所簽發而交予被告供借款之擔保，被告並非該本票之所有人
    ，爰不予宣告沒收，附此敘明。
據上論斷，應依刑事訴訟法第284 條之1 、第273 條之1 第1 項
、第299 條第1 項前段，刑法第344 條、第41條第1 項前段、第
51條第5 款，刑法施行法第1 條之1 ，中華民國96年罪犯減刑條
例第2 條第1 項第3 款、第7 條、第9 條、第10條第1 項，判決
如主文。
本案經檢察官甲○○到庭執行職務。
中　　華　　民　　國　　96　　年　　9 　　月　　29　　日
                  刑事第一庭  法  官    劉桂金
以上正本證明與原本無異。
如不服本判決，應於判決送達後10日內，向本院提出上訴書狀，
上訴於本院合議庭，並按他造當事人之人數附具繕本。
中　　華　　民　　國　　96　　年　　9 　　月　　29　　日
                              書記官    鄧順生
附錄論罪法條：
刑法第344條
乘他人急迫、輕率或無經驗貸以金錢或其他物品，而取得與原本
顯不相當之重利者，處1 年以下有期徒刑、拘役或科或併科1 千
元以下罰金。
附表一：
┌───┬───┬───┬───┬──────────┐
│ 編號 │ 借款 │ 借款 │ 預扣 │利息計算方式        │
│      │ 日期 │ 金額 │ 利息 │                    │
├───┼───┼───┼───┼──────────┤
│  1.  │96年1 │80,000│5,600 │每7 日計息1次 ，收取│
│      │月3日 │元    │元    │5,600 元 。         │
├───┼───┼───┼───┼──────────┤
│  2.  │96年1 │50,000│3,500 │每7 日計息1次 ，收取│
│      │月5日 │元    │元    │利息3,500元。       │
├───┼───┼───┼───┼──────────┤
│  3.  │96年1 │10,000│700元 │每7 日計息1次 ，收取│
│      │月8日 │元    │      │700 元。            │
├───┼───┼───┼───┼──────────┤
│  4.  │96年1 │30,000│無    │3 天還3000元（其中2,│
│      │月18日│元    │      │400 元為本金，600元 │
│      │      │      │      │為利息）。被告已收取│
│      │      │      │      │4 次。              │
│      │      │      │      │註：本件起訴書原記載│
│      │      │      │      │預扣利息1,200 元，嗣│
│      │      │      │      │經公訴檢察官當庭更正│
│      │      │      │      │無預扣利息，且收取利│
│      │      │      │      │息方式如上。        │
├───┼───┼───┼───┼──────────┤
│ 5.   │96年1 │20,000│無    │3 天還2,000 元（其中│
│      │月19日│元    │      │1,600 元為本金，400 │
│      │      │      │      │元為利息）。被告已收│
│      │      │      │      │取3 次              │
│      │      │      │      │註：本件起訴書原記載│
│      │      │      │      │預扣利息900 元，嗣經│
│      │      │      │      │公訴檢察官當庭更正無│
│      │      │      │      │預扣利息，且收取利息│
│      │      │      │      │方式如上。          │
├───┼───┼───┼───┼──────────┤
│  6.  │96年1 │20,000│2,100 │每7 日計息1次 ，每週│
│      │月25日│元    │元    │3 收取2,100元。     │
├───┼───┼───┼───┼──────────┤
│  7.  │96年1 │30,000│6,000 │每10日計息1次 ，收取│
│      │月29日│元    │元    │600 元              │
├───┼───┼───┼───┼──────────┤
│  8.  │96年2 │30,000│4,000 │每7 日計息1 次，收取│
│      │月1日 │元    │元    │6,000 元。          │
├───┼───┼───┼───┼──────────┤
│  9.  │96年2 │60,000│10,000│每7 日計息1次 ，收取│
│      │月2日 │元    │元    │6,000 元。          │
├───┼───┼───┼───┼──────────┤
│  10.  │96年2 │80,000│20,000│每5 日計息1次 ，收取│
│      │月5日 │元    │ 元   │20,000 元。         │
├───┼───┼───┼───┼──────────┤
│  11.  │96年2 │60,000│ 無   │3 天還6,000 元（其中│
│      │月6日 │元    │      │4,800元為本金，1,200│
│      │      │      │      │元為利息）。被告已收│
│      │      │      │      │取7 次。            │
│      │      │      │      │註：本件起訴書原記載│
│      │      │      │      │預扣利息2,000 元，日│
│      │      │      │      │息2,000 元，嗣經公訴│
│      │      │      │      │檢察官當庭更正無預扣│
│      │      │      │      │利息，且收取利息方式│
│      │      │      │      │如上。              │
├───┼───┼───┼───┼──────────┤
│   12. │96年2 │30,000│ 無   │3 天還3,000 元（其中│
│      │月27日│元    │      │2,40 0元為本金，600 │
│      │      │      │      │元為利息）。被告已收│
│      │      │      │      │取6 次。            │
│      │      │      │      │註：本件起訴書原記載│
│      │      │      │      │預扣利息8,000 元，日│
│      │      │      │      │息1,000 元，嗣經公訴│
│      │      │      │      │檢察官當庭更正無預扣│
│      │      │      │      │利息，且收取利息方式│
│      │      │      │      │如上。              │
└───┴───┴───┴───┴──────────┘
附表二
┌──┬───────┬────────────────┐
│編號│罪名          │科                 刑           │
├──┼───────┼────────────────┤
│ 1. │刑法第344 條之│有期徒刑貳月，如易科罰金，以新臺│
│    │重利罪        │幣1,000 元折算1日 ，減為有期徒刑│
│    │              │壹月，如易科罰金，以新臺幣1,000 │
│    │              │元折算1 日。扣案之「日日會週轉、│
│    │              │0000000000李先生」名片1 張、「黎│
│    │              │明融資阿民（小民）0000000000」名│
│    │              │片12張及空白商業本票1 本，均沒收│
│    │              │。                              │
├──┼───────┼────────────────┤
│ 2. │刑法第344 條之│有期徒刑貳月，如易科罰金，以新臺│
│    │重利罪        │幣1,000 元折算1日 ，減為有期徒刑│
│    │              │壹月，如易科罰金，以新臺幣1,000 │
│    │              │元折算1 日。扣案之「日日會週轉、│
│    │              │0000000000李先生」名片1 張、「黎│
│    │              │明融資阿民（小民）0000000000」名│
│    │              │片12張及空白商業本票1 本，均沒收│
│    │              │。                              │
├──┼───────┼────────────────┤
│ 3. │刑法第344 條之│有期徒刑貳月，如易科罰金，以新臺│
│    │重利罪        │幣1,000 元折算1日 ，減為有期徒刑│
│    │              │壹月，如易科罰金，以新臺幣1,000 │
│    │              │元折算1 日。扣案之「日日會週轉、│
│    │              │0000000000李先生」名片1 張、「黎│
│    │              │明融資阿民（小民）0000000000」名│
│    │              │片12張及空白商業本票1 本，均沒收│
│    │              │。                              │
├──┼───────┼────────────────┤
│ 4. │刑法第344 條之│有期徒刑貳月，如易科罰金，以新臺│
│    │重利罪        │幣1,000 元折算1日 ，減為有期徒刑│
│    │              │壹月，如易科罰金，以新臺幣1,000 │
│    │              │元折算1 日。扣案之「日日會週轉、│
│    │              │0000000000李先生」名片1 張、「黎│
│    │              │明融資阿民（小民）0000000000」名│
│    │              │片12張及空白商業本票1 本，均沒收│
│    │              │。                              │
├──┼───────┼────────────────┤
│ 5. │刑法第344 條之│有期徒刑貳月，如易科罰金，以新臺│
│    │重利罪        │幣1,000 元折算1日 ，減為有期徒刑│
│    │              │壹月，如易科罰金，以新臺幣1,000 │
│    │              │元折算1 日。扣案之「日日會週轉、│
│    │              │0000000000李先生」名片1 張、「黎│
│    │              │明融資阿民（小民）0000000000」名│
│    │              │片12張及空白商業本票1 本，均沒收│
│    │              │。                              │
├──┼───────┼────────────────┤
│ 6. │刑法第344 條之│有期徒刑貳月，如易科罰金，以新臺│
│    │重利罪        │幣1,000 元折算1日 ，減為有期徒刑│
│    │              │壹月，如易科罰金，以新臺幣1,000 │
│    │              │元折算1 日。扣案之「日日會週轉、│
│    │              │0000000000李先生」名片1 張、「黎│
│    │              │明融資阿民（小民）0000000000」名│
│    │              │片12張及空白商業本票1 本，均沒收│
│    │              │。                              │
├──┼───────┼────────────────┤
│ 7. │刑法第344 條之│有期徒刑貳月，如易科罰金，以新臺│
│    │重利罪        │幣1,000 元折算1日 ，減為有期徒刑│
│    │              │壹月，如易科罰金，以新臺幣1,000 │
│    │              │元折算1 日。扣案之「日日會週轉、│
│    │              │0000000000李先生」名片1 張、「黎│
│    │              │明融資阿民（小民）0000000000」名│
│    │              │片12張及空白商業本票1 本，均沒收│
│    │              │。                              │
├──┼───────┼────────────────┤
│ 8. │刑法第344 條之│有期徒刑貳月，如易科罰金，以新臺│
│    │重利罪        │幣1,000 元折算1日 ，減為有期徒刑│
│    │              │壹月，如易科罰金，以新臺幣1,000 │
│    │              │元折算1 日。扣案之「日日會週轉、│
│    │              │0000000000李先生」名片1 張、「黎│
│    │              │明融資阿民（小民）0000000000」名│
│    │              │片12張及空白商業本票1 本，均沒收│
│    │              │。                              │
├──┼───────┼────────────────┤
│ 9. │刑法第344 條之│有期徒刑貳月，如易科罰金，以新臺│
│    │重利罪        │幣1,000 元折算1日 ，減為有期徒刑│
│    │              │壹月，如易科罰金，以新臺幣1,000 │
│    │              │元折算1 日。扣案之「日日會週轉、│
│    │              │0000000000李先生」名片1 張、「黎│
│    │              │明融資阿民（小民）0000000000」名│
│    │              │片12張及空白商業本票1 本，均沒收│
│    │              │。                              │
├──┼───────┼────────────────┤
│ 10. │刑法第344 條之│有期徒刑貳月，如易科罰金，以新臺│
│    │重利罪        │幣1,000 元折算1日 ，減為有期徒刑│
│    │              │壹月，如易科罰金，以新臺幣1,000 │
│    │              │元折算1 日。扣案之「日日會週轉、│
│    │              │0000000000李先生」名片1 張、「黎│
│    │              │明融資阿民（小民）0000000000」名│
│    │              │片12張及空白商業本票1 本，均沒收│
│    │              │。                              │
├──┼───────┼────────────────┤
│ 11. │刑法第344 條之│有期徒刑貳月，如易科罰金，以新臺│
│    │重利罪        │幣1,000 元折算1日 ，減為有期徒刑│
│    │              │壹月，如易科罰金，以新臺幣1,000 │
│    │              │元折算1 日。扣案之「日日會週轉、│
│    │              │0000000000李先生」名片1 張、「黎│
│    │              │明融資阿民（小民）0000000000」名│
│    │              │片12張及空白商業本票1 本，均沒收│
│    │              │。                              │
├──┼───────┼────────────────┤
│ 12. │刑法第344 條之│有期徒刑貳月，如易科罰金，以新臺│
│    │重利罪        │幣1,000 元折算1日 ，減為有期徒刑│
│    │              │壹月，如易科罰金，以新臺幣1,000 │
│    │              │元折算1 日。扣案之「日日會週轉、│
│    │              │0000000000李先生」名片1 張、「黎│
│    │              │明融資阿民（小民）0000000000」名│
│    │              │片12張及空白商業本票1 本，均沒收│
│    │              │。                              │
└──┴───────┴────────────────┘
